【裁判字號】    88,上訴,4819
【裁判日期】    890324
【裁判案由】    殺人未遂等
【裁判全文】
臺灣高等法院刑事判決                          八十八年度上訴字第四八一九號
    上  訴  人
    即  被  告  乙○○
    選任辯護人  楊詠熙
右上訴人因被告殺人未遂等案件，不服臺灣板橋地方法院八十八年度訴字第一四七四
號，中華民國八十八年十一月十五日第一審判決（起訴案號：臺灣板橋地方法院檢察
署八十八年度偵字第一六七二六號）提起上訴，本院判決如左：
    主  文
上訴駁回。
    事  實
一、乙○○於民國（下同）八十四年間與案外人張景松合夥作生意致積欠新臺幣（下
    同）二百多萬元未清償，因對張景松長期討債行為不堪其擾，且清償債務期限將
    於八十八年七月八日屆至，遂基於供自己犯殺人罪所用之意圖，於同年月七日下
    午五時許起至同日晚上十一時許止之時間內，在臺北縣三重市○○○街一九三巷
    六號其上班之工廠內，趁員工下班之後，利用工廠內之車床、棄置之黃銅及自行
    購買之火藥，未經許可，接續製造具有殺傷力之鋼筆手槍七支及子彈九顆，完成
    後即以其中一支鋼筆手槍試射一顆，再於每支鋼筆手槍內裝填一顆子彈；翌日（
    即八日）下午四時十分許，甲○○受張景松友人綽號「阿奇」之男子之託，前往
    上址工廠向乙○○取款時，乙○○遂基於殺人之犯意，先持其中二支鋼筆手槍朝
    甲○○射擊二槍，甲○○中槍後即奪門向外逃跑，乙○○復持另外四支鋼筆手槍
    自後追趕，又朝甲○○射擊三槍，其中共有三槍擊中甲○○，致其受有前胸、背
    部及右側手掌槍擊傷合併右側第三掌骨骨折等傷害，嗣經甲○○拉住乙○○之手
    要求不要再開槍，乙○○始未再射擊，並將四支鋼筆手槍（其中一支尚未射擊，
    含已裝填子彈一顆）丟在路旁水溝內，甲○○即自行搭車就醫急救，始倖免於死
    。嗣於同日下午四時二十分許，員警巡邏經過現場，乙○○即對於其前開所犯未
    經許可製造鋼筆手槍、子彈及殺人未遂罪未發覺前，主動向該員警自首並願接受
    裁判，且於現場報繳上開丟棄之鋼筆手槍四支，再帶同警員至上址工廠後報繳另
    三支鋼筆手槍及子彈二顆而經警扣案（報繳前乙○○已將子彈引信拿掉），員警
    另扣得已擊發之彈殼六個。
二、案經乙○○自首暨甲○○訴由臺北縣警察局三重分局報請臺灣板橋地方法院檢察
    署檢察官偵查起訴。
    事  實
一、訊據上訴人即被告乙○○固坦承於右揭時、地製造鋼筆手槍七支、子彈九顆，並
    持之對告訴人甲○○先射擊二槍後，再追趕接著射擊三槍等情不諱，惟矢口否認
    有供自己犯罪之用而製造槍彈及殺人未遂等犯行，並辯稱：因遭脅迫討債，始製
    造槍彈供自衛之用，且對告訴人開槍時並無殺人之意思，只是想嚇唬告訴人而已
    云云。經查：
（一）右揭事實，業據告訴人甲○○於警訊及偵審中指訴綦詳，而其因被告開槍行為
      致受有前胸、背部及右側手掌槍擊傷合併右側第三掌骨骨折等傷害之情形，復
      有國立台灣大學醫學院附設醫院診斷證明書乙紙及病歷一份附卷可稽，並有鋼
      筆手槍七支、子彈三顆及彈殼六顆扣案可資佐證，而上開鋼筆手槍經送請內政
      部警政署刑事警察局以性能檢驗法鑑驗，其結果認均係兩節式土造鋼管槍，內
      徑約八點厘米，長約一七五厘米，以拉放擊錘方式擊發子彈，機械性能均良好
      ，可擊發適用子彈，認均具殺傷力，此有該局八十八年七月十五日刑鑑字第六
      五八八六號鑑驗通知書乙紙在卷足憑；再被告已開槍射擊之子彈六顆，既能擊
      發且將告訴人殺傷，自亦具有殺傷力；雖另扣案子彈三顆，經送請同局鑑驗結
      果，認為不具底火，不具子彈完整結構，依現狀認均不具殺傷力，惟被告於原
      審審理時供稱九顆子彈皆已製造完成，而於自首報繳前已先將未擊發之該三顆
      子彈引信拿掉，此核與前開鑑驗結果所稱「不具底火」之情形相符，堪認被告
      製造完成時該三顆子彈亦具有殺傷力。
（二）另被告自承係因遭張景松長期討債行為而不堪其擾，且清償債務期限將於八十
      八年七月八日屆至，始製造上開鋼筆手槍及子彈，其後復持以開槍射擊告訴人
      成傷，顯見其所為非僅在於自衛，反已具有相當之攻擊性，則其製造槍彈之初
      ，主觀上即具有以之供自己犯罪所用之意圖甚明。
（三）再持用鋼筆手槍擊發子彈射向人體，足以致人於死傷，此為眾所週知之事實，
      且本件被害人確已遭子彈穿透身體，致受有多處傷害等情，益見被告有殺人之
      犯意；又被告因不堪他人催討債務，即舉槍向告訴人射擊，且於告訴人受傷逃
      跑後，復自後追趕接續射擊多槍，共射五槍中三槍，並向告訴人稱：「他殺了
      就自首，頂多坐十幾年的牢，那債務就可以解決了。」等語（見偵查卷第五十
      五頁反面、第五十六頁），足見其殺意之堅，且射中告訴人之身體部位係胸部
      要害，由左前胸射入自右前胸出來，此經原審函請上開醫院說明告訴人所受槍
      傷屬實，有該醫院八十八年十月四日（八八）校附醫秘字第二一七一六號函在
      卷可徵，足認被告已為殺人犯意之具體實施，其開槍射擊告訴人之行為，雖未
      生死亡之結果，究不能謂其無殺人之犯意。
    綜上所述，被告上開辯解，無非避重就輕之詞，不足採信。本件罪證明確，被告
    犯行堪予認定。
二、查被告為供自己犯罪之用，於上址工廠內，利用工廠內之車床、棄置之黃銅及自
    行購買之火藥，接續製造具有殺傷力之鋼筆手槍及子彈之行為，核係分別觸犯槍
    砲彈藥刀械管制條例第八條第三項、第十二條第三項之意圖供自己犯罪之用而未
    經許可，製造鋼筆手槍、子彈二罪，其持有鋼筆手槍及子彈之行為，應為製造之
    高度行為所吸收，均不另論罪。次查被告基於殺人之犯意，持裝填子彈之鋼筆手
    槍射殺告訴人而未造成死亡結果之行為，核另觸犯刑法第二百七十一條第二項、
    第一項之殺人未遂罪，又被告已著手於殺人行為之實行而不遂，為未遂犯，爰依
    刑法第二十六條前段之規定，按既遂犯之刑減輕之，故法定刑為死刑部分，減為
    無期徒刑或十五年以下、十二年以上有期徒刑，法定刑為無期徒刑部分減為七年
    以上有期徒刑，法定刑為有期徒刑部分則減輕其刑至二分之一。另被告之辯護人
    雖辯稱被告之犯行符合中止犯之要件云云，惟查，刑法第二十七條中止犯之減輕
    ，以已著手於犯罪之實行，而因己意中止其結果之發生者為限。被告持鋼筆手槍
    追殺告訴人時，告訴人跑入一家工廠求救，被告也追去並基於實施殺人之犯意對
    告訴人開槍，共開五槍中三槍，嗣經告訴人甲○○拉住被告乙○○之手要求不要
    再開槍，要被告將槍丟進水溝，伊不會報案，就自行搭計程車離去了（見偵查卷
    第七頁反面、第四十八頁、第五十六頁及地院卷第四十七頁），是被告乙○○未
    再射擊，係因告訴人拉住被告之手央求被告才未再開槍，且由告訴人自行前去就
    醫等情，足見被告非因己意而中止犯罪甚明，此部分所辯尚無可取；再被告於所
    犯上開三罪未發覺前，即主動向員警表示願接受裁判，此經證人即獲案之員警林
    昌盛於原審調查中證述屬實，並經臺北縣警察局三重分局八十八年七月九日重警
    三刑銘字第一八六五九號刑事案件報告書記載明確，其行為合於自首之規定，而
    被告自首後並向警員報繳持有之全部鋼筆手槍及子彈，應分別依刑法第六十二條
    前段規定減輕其刑（殺人未遂部分）、同條例第十八條第一項前段規定減輕其刑
    （製造鋼筆手槍及子彈部分）。而被告於同一段時間內所犯製造鋼筆手槍及子彈
    二罪，顯係基於一個製造之犯意為之，為想像競合犯，應依刑法第五十五條規定
    ，從一重之意圖供自己犯罪之用而未經許可，製造鋼筆槍罪處斷，公訴人認為二
    罪構成牽連犯，容有未洽；另被告所犯意圖供自己犯罪之用而未經許可，製造鋼
    筆槍與殺人未遂二罪間，有方法、結果之牽連關係，為牽連犯，應依刑法第五十
    五條規定從一重之殺人未遂罪處斷。
三、原審以被告犯罪明確，同此事實認定，而適用槍砲彈藥刀械管制條例第八條第三
    項、第十二條第三項、第十八條第一項前段，刑法第十一條前段、第二百七十一
    條第二項、第一項、第五十五條、第二十六條前段、第六十二條前段、第三十八
    條第一項第一款、第二款，並審酌被告之品行、智識程度，因對他人長期討債行
    為不堪其擾，而萌犯罪之動機，所製造槍彈之數量，開槍殺人未遂所造成之傷害
    程度及客觀上對社會治安危害甚鉅，以及被告犯罪後之態度並交出槍彈等一切情
    狀，量處有期徒刑伍年肆月，並說明槍砲彈藥刀械管制條例第十九條第一項固規
    定「犯第七條、第八條、第十條、第十一條、第十二條第一項至第三項、第十三
    條第一項至第三項之罪，經判處有期徒刑者，應於刑之執行完畢或赦免後，令入
    勞動場所，強制工作，其期間為三年」，其意旨對於維護社會秩序，保障人民生
    命財產上有一定之功效，然保安處分係對受處分人將來之危險性所為拘束其身體
    、自由等之處置，以達教化與治療之目的，為刑罰之補充制度。我國現行刑法採
    刑罰與保安處分雙軌制，在維持行為責任之刑罰原則下，為強化其協助行為人再
    社會化之功能，以及改善行為人潛在之危險性格，期能達成根治犯罪原因、預防
    犯罪之特別目的，保安處分之措施亦含社會隔離、拘束身體自由之性質，其限制
    人民之權利實與刑罰同，本諸法治國家保障人權之原理及刑法之保護作用，其法
    律規定之內容，應受比例原則之規範，使保安處分之宣告，與行為人所為行為之
    嚴重性、行為人所表現之危險性，及對於行為人未來行為之期待性相當，是犯該
    條例第十九條第一項所列舉之罪，依個案情節符合比例原則部分，固應適用該條
    例宣告保安處分，惟不符部分而應宣告保安處分者，則仍由法院斟酌刑法第九十
    條第一項規定之要件，依職權為之，司法院大法官會議釋字第四七一號著有明文
    。經查：被告雖曾有侵占前科（見卷附臺灣高等法院檢察署刑案紀錄簡覆表），
    其後又無故製造本案槍彈殺人未遂，對於社會具有危險性，但不足認有犯罪之習
    慣或以犯罪為常業或因遊蕩或懶惰成習而犯罪之情形，且被告係自首本案並報繳
    槍彈，經此重罪科刑教訓後，當知所警惕，自無宣告保安處分予以預防矯治之必
    要，爰不對被告宣告強制工作，復又敘明扣案鋼筆手槍七支，係屬違禁物，應依
    刑法第三十八條第一項第一款規定宣告沒收；另扣案之子彈三顆，業經被告拿掉
    底火，及已擊發之彈殼六顆，固均已失違禁物之性質，惟係被告所有，且係預備
    供本件犯罪所用之物，此據其陳明在卷，爰依同條第一項第二款規定宣告沒收。
    惟被告用以製造鋼筆手槍及子彈所用之車床，係上開工廠負責人謝勝雄所有，已
    據證人謝勝雄供明，非屬被告所有，自無從於本案中諭知沒收，經核原判決上開
    認事用法，洵無不合，且就被告有利不利部分均已有所斟酌，而依本件犯罪情節
    之嚴重，原判決之量刑亦屬妥適，上訴意旨仍執前開情詞否認飾卸犯罪而指摘原
    判決，尚難認為有理由，應予駁回。
據上論斷，應依刑事訴訟法第三百六十八條，判決如主文。
本案經檢察官蔡日昇到庭執行職務。
中    華    民    國    八十九    年       三       月     二十四       日
                          臺灣高等法院刑事第十二庭
                              審判長法  官  劉  景  星
                                    法  官  陳  博  志
                                    法  官  陳  志  洋
右正本證明與原本無異。
如不服本判決應於收受送達後十日內向本院提出上訴書狀，其未敘述上訴之理由者並
得於提起上訴後十日內向本院補提理由書（均須按他造當事人之人數附繕本）。
                                    書記官  顧倪 淑 貞
中    華    民    國    八十九    年       三       月     二十七       日
附錄本案論罪科刑法條全文：
槍砲彈藥刀械管制條例第八條：
未經許可，製造、販賣或運輸鋼筆槍、瓦斯槍、麻醉槍、獵槍或空氣槍者，處五年以
上有期徒刑，併科新台幣七百萬元以下罰金。
未經許可，轉讓、出租或出借前項所列槍枝者，處三年以上十年以下有期徒刑，併科
新台幣七百萬元以下罰金。
意圖供自己或他人犯罪之用，而犯前二項之罪，處無期徒刑或七年以上有期徒刑，併
科新台幣一千萬元以下罰金。
未經許可，持有、寄藏或意圖販賣而陳列第一項所列槍枝者，處一年以上七年以下有
期徒刑，併科新台幣七百萬元以下罰金。
第一項至第三項之未遂犯罰之。
槍砲彈藥刀械管制條例第十二條：
未經許可製造、販賣或運輸子彈者，處一年以上七年以下有期徒刑，併科新台幣五百
萬元以下罰金。
未經許可，轉讓、出租或出借子彈者，處六月以上五年以下有期徒刑，併科新台幣三
百萬元以下罰金。
意圖供自己或他人犯罪之用，而犯前二項之罪者，處三年以上十年以下有期徒刑，併
科新台幣七百萬元以下罰金。
未經許可，持有、寄藏或意圖販賣而陳列子彈者，處五年以下有期徒刑，併科新台三
百萬元以下罰金。
第一項至第三項之未遂犯罰之。
刑法第二百七十一條：
殺人者，處死刑、無期徒刑或十年以上有期徒刑。
前項之未遂犯罰之。
預備犯第一項之罪者，處二年以下有期徒刑。


司法院資訊處製作；財團法人民間司法改革基金會備份。
